臺灣臺北地方法院刑事判決　　　　　　　 94年度訴字第904號
公　訴　人　臺灣臺北地方法院檢察署檢察官
被　　　告　甲○○○
上列被告因貪污等案件，經檢察官提起公訴（九十三年度偵字第
一三一二九號），本院判決如下：
    主  文
甲○○○連續依據法令從事公務之人員，利用職務上之機會，詐
取財物，免刑。
    事  實
一、甲○○○自民國九十一年十二月起至九十二年七、八月止，
    任職交通部公路總局第一養護工程處景美工務段（下簡稱景
    美工務段）文書士，負責景美工務段相關紙本公文之登錄收
    受、郵遞寄發與郵資報銷請領業務，為依據法令從事公務之
    人員。按景美工務段對外行文之郵遞寄發流程，常年均係由
    承辦文書士由保管之新臺幣（下同）五千元週轉金中先行支
    用，若遇有不足部分，則由承辦文書士暫時先行墊支購買郵
    票，嗣取得購買票品證明單製作郵票收支清單，並待公文寄
    發後，再行檢附前開購買證明及收支清單，據以向出納人員
    請款。詎甲○○○竟基於行使變造私文書、行使職務上登載
    不實公文書及利用職務上機會詐取財物之概括犯意，意圖為
    自己不法之所有，利用其承辦景美工務段相關紙本公文登錄
    、郵遞寄發及郵資報銷職務，以及景美工務段實施電子與紙
    本公文並行寄發作業，相關收文單位縱未收受紙本公文亦將
    不以為意之機會，自九十一年十二月起至九十二年六月止，
    連續在臺北市○○區○○街十二號景美工務段辦公室內，以
    在其為景美工務段墊購郵票而先後持有之交通部郵政總局（
    九十二年一月一日起改制為中華郵政股份有限公司）臺北文
    山興隆路郵局、武功郵局、景美郵局購買票品證明單上之購
    票金額欄位上，虛偽增填一百元至二千元不等之千位或百位
    大寫數值文字之方式，先後變造上開購買票品證明單共二十
    四紙，並連續以上開明知不實之事項，轉錄於其職務上所製
    作之景美工務段各月郵票收支清單、交通部公路局粘貼憑證
    用紙等公文書上，進而據以行使，按月連續持向不知情之景
    美工務段出納人員胡玉杯等人逐級層報請領歸墊郵資，致使
    景美工務段相關會計事務主管人員陷於錯誤，陸續予以核准
    發款，因而詐得虛報墊付郵資共計二萬五千元，足生損害於
    公庫財政利益以及中華郵政股份有限公司有關交易證明文書
    之信用（各筆變造詐領金額，詳如附件統計表所示，其中編
    號27遭變造之購買票品證明單原為景美郵局所製作，編號5
    、25、26、3 5、36原為武功郵局所製作，餘均原為文山興
    隆路郵局所製作）。嗣甲○○○於有偵查權限機關發覺其犯
    罪前，在九十二年八月二十日向法務部調查局北部地區機動
    工作組自首。
二、案經法務部調查局北部地區機動工作組移送臺灣臺北地方法
    院檢察署檢察官偵查起訴。
    理  由
一、前揭事實，業據被告甲○○○迭於法務部調查局北部地區機
    動工作組訊問時、偵查中及本院審理時坦承不諱（見偵查卷
    第一宗第四頁、第五頁、第八頁至第十一頁、第一八九頁、
    第一九○頁、第三一二頁、第三二○頁、偵查卷第四宗第二
    一○頁），核與證人廖志祥（見偵查卷第一宗第一九九頁、
    第二○○頁）、胡玉杯（見偵查卷第一宗第二○○頁、第二
    ○一頁）、李兆君（見偵查卷第一宗第二○一頁、第二○二
    頁）、吳國斌（見偵查卷第一宗第二○二頁）、簡麗美（見
    偵查卷第一宗第二一五頁、第二一六頁）等人證述相符；並
    九十一年十二月至九十二年六月公路總局第一區養護工程處
    景美工務段郵票收支清單（見偵查卷第一宗第四一頁至第九
    四頁）、交通部公路局粘貼憑證用紙、購買票品證明、翻拍
    照片影本（見偵查卷第一宗第二○頁至第三七頁、第九五頁
    至第一五六頁）、九十一年六月五日被告書立之公文簽（見
    偵查卷第一宗第三八頁）、交通部公路總局政風室九十二年
    八月二十六日（九二）勇字第二○○六號函（見偵查卷第一
    宗第三九頁、第四○頁）、臺北縣政府九十三年二月十一日
    北府秘文字第○九三○○七五三二七號函暨附件「交通部公
    路總局第一區養護工程處工務段發文字號收文情形」（見偵
    查卷第一宗第一五七頁至第一五九頁）、交通部公路總局第
    一區養護工程處九十三年九月八日一工秘字第○九三○○六
    二六三二號函（見偵查卷第一宗第二○四頁）、法務部調查
    局北部地區機動工作組九十三年九月十五日電廉字第○九三
    七八○四○九五○號函（見偵查卷第一宗第二○七頁至第二
    ○九頁）、交通部公路總局第一區養護工程處九十四年四月
    二十八日一工政字第○九四○○六○九一四號函（見偵查卷
    第四宗第一○五頁至第二○八頁）、交通部公路總局第一區
    養護工程處九十四年五月三十一日一工政字第○九四○○六
    ○九二一號函（見偵查卷第四宗第二一二頁至第二五四頁）
    等件附卷可資佐證，足認被告任意性自白核與事實相符。綜
    上，本件事證明確，被告犯行堪以認定。
二、按郵局於九十二年一月一日改制之前，雖為交通部所屬之公
    務機關，惟本案購買票品證明單係郵局員工基於郵票買賣之
    私經濟行為而製作，是仍屬私文書，非得以公文書視之（最
    高法院九十一年度臺上字第九一號判決意旨參照）。故核被
    告所為，係犯貪污治罪條例第五條第一項第二款之利用職務
    上之機會詐取財物罪、刑法第二百十六條、第二百十條、第
    二百十三條之行使變造私文書罪、行使職務上登載不實公文
    書罪。被告變造私文書及於職務上所載公文書登載不實之低
    度行為，分別為行使之高度行為所吸收，均不另論罪。被告
    前後多次利用職務上之機會詐取財物、行使變造私文書、行
    使職務上登載不實公文書之行為，均時間緊接，觸犯構成要
    件相同之罪，均為連續犯，各應依刑法第五十六條以一罪論
    ，並均加重其刑。被告所犯上開三罪間，有方法結果之牽連
    關係，應從一重依利用職務上之機會詐取財物罪論處。又被
    告因犯罪所圖得之財物僅為二萬五千元，係在五萬元以下，
    且情節顯屬輕微，應依貪污治罪條例第十二條第一項規定，
    減輕其刑。被告既有刑之加重及減輕事由，應先加後減之。
    復按刑法上之自首以對於未發覺之罪，向有偵查權之機關或
    公務員自承犯罪，進而接受裁判為要件，而具有連續犯或牽
    連犯等裁判上一罪關係之犯罪，苟全部犯罪未被發覺前，行
    為人僅就其中一部分犯罪自首，仍生全部自首之效力（最高
    法院八十三年度臺上字第三九三五號、九十年度臺上字第五
    五九一號、九十二年度臺上字第五八八五號判決意旨可資參
    照）。查本案被告犯罪後，就其變造購買票品證明單，進而
    行使之行使變造私文書犯行，於有偵查犯罪權限之機關或人
    員發覺前，即於九十二年八月二十日由交通部公路總局政風
    室人員陪同主動向法務部調查局北部地區機動工作組自首，
    並表明接受裁判之意，此有卷附之交通部公路總局九十二年
    八月二十六日（九二）勇字第二○○六號函、法務部調查局
    北部地區機動工作組調查筆錄（見偵查卷第一宗第四頁至第
    五頁反面）等件在卷可憑，揆諸前揭說明，本案自首之效力
    ，自及於具裁判上一罪關係之行使職務上登載不實公文書、
    利用職務上機會詐取財物之犯罪事實。本院審酌被告所詐取
    之款項僅二萬五千元，且已於自首後，在偵查中將所詐得之
    二萬五千元返還景美工務段，而被告在景美工務段工作期間
    表現尚佳，查無不良紀錄等情，有交通部公路總局第一區養
    護工程處景美工務段九十四年六月二日一工景字第○九四○
    ○六一○○五號函一紙附卷可憑（見偵查卷第四宗第二七○
    頁），其僅因一時失慮致罹刑章，而本案情節尚屬輕微，並
    非不可宥恕，且被告於犯後坦承錯誤，態度良好，兼衡其犯
    罪之動機、目的、手段、品行、智識程度等一切情狀，爰依
    貪污治罪條例第八條第一項規定，諭知免刑。另按貪污治罪
    條例第十條所定應予追繳沒收或發還被害人之財物，以實施
    犯罪行為者自己或其共犯所得者為限，其無所得或已發還者
    ，自無從再為追繳或發還之諭知（最高法院六十九年臺上字
    第八二○號判例、九十一年度臺上字第二三三六號判決意旨
    參照）。本案被告既已將所詐得之二萬五千元自動全數繳交
    予景美工務段，則有關犯罪所得之財物，本院自無再為追繳
    或發還予被害人之諭知，附此敘明。
據上論斷，應依刑事訴訟法第二百九十九條第一項但書，貪污治
罪條例第二條前段、第五條第一項第二款、第八條第一項、第十
二條第一項、第十九條，刑法第十一條前段、第五十六條、第二
百十六條、第二百十條、第二百十三條、第五十五條，判決如主
文。
本案經檢察官林勤綱到庭執行職務。
中　 華 　民 　國 　 九十四  　年  　九 　月　 十三　 日
                      臺灣臺北地方法院刑事第一庭
                          審判長法  官  陳興邦
                                法  官  林婷立
                                法  官  劉素如
上正本證明與原本無異。
如不服本判決，應於判決送達後10日內向本院提出上訴狀（應抄
附繕本）。告訴人或被害人如對於本判決不服者，應具備理由請
求檢察官上訴，其上訴期間之計算係以檢察官收受判決正本之日
期為準。
                                書記官  陳俐妙
中　 華 　民 　國 　 九十四  　年  　九 　月　 十三　 日
附錄本案論罪法條
貪污治罪條例第2條
依據法令從事公務之人員，犯本條例之罪者，依本條例處斷；其
受公務機關委託承辦公務之人，犯本條例之罪者，亦同。
貪污治罪條例第5條
有下列行為之一者，處 7 年以上有期徒刑，得併科新台幣 6 千
萬元以下罰金：
一  意圖得利，擅提或截留公款或違背法令收募稅捐或公債者。
二  利用職務上之機會，詐取財物者。
三  對於職務上之行為，要求、期約或收受賄賂或其他不正利益
者。
前項第 1 款及第 2 款之未遂犯罰之。
貪污治罪條例第8條
犯第 4 條至第 6 條之罪，於犯罪後自首，如有所得並自動繳交
全部所得財物者，減輕或免除其刑；因而查獲其他共犯者，免除
其刑。
犯第 4 條至第 6 條之罪，在偵查中自白，如有所得並自動繳交
全部所得財物者，減輕其刑；因而查獲其他共犯者，減輕或免除
其刑。
貪污治罪條例第12條
犯第 4 條至第 6 條之罪，情節輕微，而其所得或所圖得財物或
不正利益在新台幣 5 萬元以下者，減輕其刑。
犯前條第 1 項、第 2 項之罪，情節輕微，而其行求、期約或交
付之財物在新台幣五萬元以下者，亦同。
貪污治罪條例第19條
本例條未規定者，適用其他法律之規定。
中華民國刑法第216條
 (行使偽造變造或登載不實之文書罪)
行使第210條至第215條之文書者，依偽造、變造文書或登載不實
事項或使登載不實事項之規定處斷。
中華民國刑法第210條
 (偽造變造私文書罪)
偽造、變造私文書，足以生損害於公眾或他人者，處五年以下有
期徒刑。
中華民國刑法第213條
 (公文書不實登載罪)
公務員明知為不實之事項，而登載於職務上所掌之公文書，足以
生損害於公眾或他人者，處一年以上七年以下有期徒刑。
